最  高  行  政  法  院  裁  定
111年度聲再字第98號
聲  請  人  蕭敦仁                                 
上列聲請人因與相對人法務部間聲請停止執行事件，對於中華民
國111年1月12日本院111年度抗字第12號裁定，聲請再審，本院
裁定如下：
　　主  文
再審之聲請駁回。
再審訴訟費用由聲請人負擔。
　　理  由
一、當事人對於本院所為裁定聲請再審，必須原裁定有行政訴訟
    法第273條之情形者，始得為之。而該條第1項第1款所謂「
    適用法規顯有錯誤」，係指原裁定所適用之法規與該案應適
    用之法規顯相違背，或與司法院現尚有效之大法官解釋、憲
    法法庭裁判顯然違反而言，不包含漏未斟酌證據、理由不備
    、理由矛盾、取捨證據及認定事實錯誤之情形在内。至於法
    律上見解之歧異，聲請人對之縱有爭執，要難謂為適用法規
    錯誤，而據為再審之理由。
二、緣聲請人前因貪污治罪條例案件，經臺灣高等法院臺中分院
    96年度重上更㈤字第90號判決有期徒刑7年2月，褫奪公權3年
    ，復經最高法院於民國98年12月10日以98年度台上字第7446
    號判決（下稱相關刑案三審判決）駁回上訴而告確定，嗣於
    106年4月30日執行完畢。相對人以110年11月18日法檢字第1
    1004534260號函廢止聲請人86臺檢證字第3651號律師證書，
    並命其2週内返還律師證書，未返還者依法註銷律師證書（
    下稱原處分）。聲請人不服，向相對人及行政院申請停止執
    行，並向臺北高等行政法院（下稱原審）聲請停止執行。經
    原審以110年度停字第119號裁定駁回聲請，聲請人不服提起
    抗告，復經本院以111年度抗字第12號裁定（下稱原確定裁
    定）駁回抗告。聲請人仍不服，以原確定裁定有行政訴訟法
    第273條第1項第1款規定之再審事由，對原確定裁定聲請再
    審。
三、聲請意旨略以：
　㈠原確定裁定既謂「關於我國現行暫時權利保護的『停止（原處
    分）執行』制度，法律並沒有以外國學說所稱的『審究本案訴
    訟勝訴概然性』直接作為法律要件」，卻又謂「行政法院於
    審查停止執行的聲請時，依即時可得調查的事證判斷，如果
    聲請人的本案訴訟勝訴可能性大於敗訴可能性，則可認行政
    處分的合法性顯有疑義，即得裁定停止執行；反之，如果聲
    請人的本案訴訟顯會敗訴（法律上顯無理由），則應駁回其
    聲請。」是理由顯然相互矛盾，故原確定裁定適用法規 顯
    有錯誤。本件應直接就行政處分之合法性是否顯有疑義判斷
    ，決定是否有先停止執行之必要；況若行政處分之合法性顯
    有疑義，即僅得先行停止執行，仍須進入本案訴訟審理以判
    決確定行政處分是否違法。復按訴願法第93條第2項規定，
    依原處分之形式及内容觀之，不待調查即知其違法或不當而
    言，若符合「合法性顯有疑義」之要件，應考慮停止執行，
    方能貫徹依法行政原則。　
　㈡聲請人固因貪污治罪條例案件，經相關刑案三審判決判處有
    期徒刑7年2月，於98年12月10日確定在案，惟查臺灣律師懲
    戒委員會針對所揭刑案確定之事實，前已以99年度律懲字第
    9號決議書，決議聲請人不付懲戒並確定在案。依律師法第9
    條第5項但書規定，律師懲戒委員會在修正前既已為除名以
    外之其他處分確定在案，律師證書應不予廢止。原處分既引
    律師法第9條第5項為廢止律師證書之法律依據，則在說明欄
    亦應同時載明合於同條項前段而不合於但書之理由，始能得
    廢止律師證書之結論。相對人未斟酌聲請人全部陳述，亦未
    在原處分說明有不合律師法第9條第5項但書規定，即僅說明
    合於「第9條第5項前段」要件，「認符合律師法『第9條第5
    項』應廢止律師證書之規定」，則觀之原處分不論在形式或
    内容上，有顯而易見不待調查，其認定事實與適用法律不符
    之重大明顯瑕疵，合法性顯有疑義，參照行政程序法第5條
    、第9條、第43條及第111條第7款規定，原處分應為無效。
　㈢綜上，原確定裁定與前揭行政訴訟法、行政程序法規定有違
    ，請求廢棄原確定裁定，更為適法之裁定，停止原處分之執
    行。
四、本院查：
　㈠律師法第5條第1項第1款規定：「申請人有下列情形之一者，
    不得發給律師證書：一、受一年有期徒刑以上刑之裁判確定
    ，依其罪名及情節足認有害於律師之信譽。但受緩刑之宣告
    ，緩刑期滿而未經撤銷，或因過失犯罪者，不在此限。」第
    9條第5項規定：「律師於本法中華民國108年12月13日修正
    之條文施行前有第5條第1項第1款情形者，法務部應於修正
    施行後2年內廢止其證書。但修正施行前經律師懲戒委員會
    審議為除名以外之其他處分，或刑之執行完畢已逾7年者，
    不予廢止。」律師法第5條第1項第1款修正前之規定原為「
    一、曾受一年有期徒刑以上刑之裁判確定，並依其罪名足認
    其已喪失執行律師之信譽，經律師懲戒委員會懲戒除名。但
    受緩刑之宣告，緩刑期滿而未經撤銷或因過失犯罪者，不在
    此限。」嗣於109年1月15日修正之理由略謂：「原第1款『經
    律師懲戒委員會懲戒除名』之要件，須係執業律師且經移付
    懲戒者，始足當之，致未取得律師資格或已取得律師資格而
    未執業者，縱曾受1年有期徒刑以上刑之裁判確定，依其罪
    名及情節足認其有害律師信譽之情形，然因其並非以執業律
    師身分所犯之罪，而無法依本法移付懲戒，致無法依第1款
    規定撤銷（或廢止）其律師資格，顯有未洽，實務上貪瀆司
    法官仍能因此而轉任律師，更嚴重影響司法威信，是為維護
    律師形象及綱紀與司法威信，避免上開無法規範之情形，爰
    刪除『經律師懲戒委員會懲戒除名』之要件，並酌作文字修正
    。」至於律師法第9條第5項但書之理由為「基於一事不再理
    原則及兼顧信賴利益之保護，增訂但書，有但書所定情形則
    不予廢止。」
　㈡經查，原確定裁定業已指明：聲請人提出之臺灣律師懲戒委
    員會99年度律懲字第9號決議書，主文雖為不付懲戒，但其
    理由係因律師應付懲戒者為「律師」，即執行業務中之律師
    ；聲請人在擔任檢察官期間內犯罪，並非在執行律師業務期
    間內犯罪，而不構成律師懲戒事由（見本院111年度抗字第1
    2號卷第21至25頁）。對照前開律師法第5條第1項、第9條第
    5項修正緣由，聲請人本件因為相關刑案三審判決判刑確定
    之情形，是否即為現行律師法修正欲處理之情形？容有進一
    步探究之需要。聲請人主張其符合律師法第9條第5項但書所
    稱「修正施行前經律師懲戒委員會審議為除名以外之其他處
    分」不予廢止律師證書之情形，及主張其涉案期間不具律師
    身分，與危害律師信譽無涉，不符廢止律師證書之要件云云
    ，惟原處分是否違法，尚待實質調查、審理認定才能判斷，
    而依現有事證，尚難認原處分明顯違法，並非合法性顯有疑
    義；復以本件並不符合急迫情事，聲請人亦未釋明原處分之
    執行將發生如何難於回復之損害，而認本件聲請人聲請停止
    原處分執行，與行政訴訟法第116條第3項及訴願法第93條第
    3項規定之要件不合等情，而以原確定裁定駁回聲請人之抗
    告。經核並無與該案應適用之法規顯相違背，或與司法院現
    尚有效之大法官解釋或憲法法庭裁判意旨有顯然違反之情事
    。聲請意旨指摘原確定裁定有行政訴訟法第273條第1項第1
    款適用法規顯有錯誤之違法，無非係以取捨證據、法律上見
    解之歧異，有所爭執，尚與上開再審事由有間，本件聲請顯
    無再審理由，應予駁回。
五、據上論結，本件聲請為無理由。依行政訴訟法第283條、第2
    78條第2項、第104條、民事訴訟法第95條、第78條，裁定如
    主文。
中　　華　　民　　國　　111 　年　　8 　　月　　11　　日
                    最高行政法院第四庭
                        審判長法  官  陳　國　成　
                              法  官　王　碧　芳
                              法  官　簡　慧　娟
                              法  官　蔡　紹　良
                              法  官　鍾　啟　煌
　　　　　　　　　　　　　　　
以  上  正  本  證  明  與  原  本  無  異
中　　華　　民　　國　　111 　年　　8 　　月　　11　　日
　　　　　　　　　　　　　　　書記官　林　郁　芳